【裁判字號】    94,家抗,6
【裁判日期】    950227
【裁判案由】    選任遺產管理人
【裁判全文】
臺灣嘉義地方法院民事裁定  94年度家抗字第6號
抗  告  人  財政部國有財產局台灣南區辦事處嘉義分處
法定代理人  乙○○
相  對  人  財政部臺灣省南區國稅局嘉義市分局
法定代理人  甲○○
上列抗告人因相對人就被繼承人林劉淑美指定遺產管理人事件，
對於民國94年8月23日本院94年度財管字第16號裁定提起抗告，
本院裁定如下：
    主  文
抗告駁回。
抗告程序費用由抗告人負擔。
    理  由
一、按先順序繼承人均拋棄其繼承權時，由次順序之繼承人繼承
    ，其次順序繼承人有無不明或第四順序之繼承人均拋棄其繼
    承權者，準用關於無人承認繼承之規定；又按繼承開始時，
    繼承人之有無不明者，由親屬會議於1個月內選定遺產管理
    人，並將繼承開始及選定遺產管理人之事由，向法院報明；
    又按第1178條所定之期限屆滿，無繼承人承認繼承時，其遺
    產於清償債權，並交付遺贈物後，如有賸餘，歸屬國庫；又
    按繼承人有無不明而不能依民法第1177條選定遺產管理人時
    ，得由利害關係人聲請法院選任之，民法第1176條第6項、
    第1177條、第1185條及第1178條第2項分別定有明文。
二、本件聲請人即相對人於原審法院聲請意旨略稱：被繼承人林
    劉淑美（女，民國○○年○○月○○日生，身分證統一編號：Ｚ000
    000000號，生前住嘉義市○區○○里○○鄰○○街210號）於
    92年4月3日死亡，遺留有財產，其繼承人均拋棄繼承，現已
    無繼承人，復無人擔任被繼承人林劉淑美之遺產管理人，而
    被繼承人林劉淑美尚有遺產稅款之債務，現由法務部行政執
    行署嘉義行政執行處強制執行中，聲請人為利害關係人，爰
    聲請選任被繼承人之遺產管理人等語，並提出本院民事庭函
    、法務部行政執行署嘉義行政執行處函、欠稅總歸戶查詢資
    料、遺產稅核定通知書等件為證。
三、原審法院裁定略稱：被繼承人林劉淑美之繼承人皆已拋棄繼
    承權，且未依民法第1177條之規定選定遺產管理人，足徵其
    等對被繼承人林劉淑美遺產之處置已漠不關心。而被繼承人
    之遺產，倘無人承認繼承時，將於清償債權，交付遺贈物後
    ，歸屬國庫，為使被繼承人遺產之處置順利進行，爰依利害
    關係人即聲請人之聲請，認為選任財政部國有財產局台灣南
    區辦事處嘉義分處為被繼承人林劉淑美之遺產管理人為適當
    。
四、抗告意旨略稱：（一）相對人所附欠稅資料乃為林劉淑美之
    配偶林柏煌之遺產稅核定通知書，所載遺產房地之所有權人
    仍為林柏煌，非屬林劉淑美所有，故無法證明林劉淑美名下
    有任何遺產可供代管。林柏煌於90年4月29日死亡後，因林
    劉淑美等法定繼承人皆已拋棄繼承，經林柏煌之債權人台南
    區中小企業銀行股份有限公司博愛分公司提出聲請，由本院
    以93年度財簡字第21號裁定選任林柏煌之子林志霖為遺產管
    理人，故林劉淑美應非本案遺產之納稅義務人。則林柏煌之
    遺產稅款既非林劉淑美之債務，國稅局與林劉淑美即無利害
    關係，應無權聲請指定遺產管理人，請將原裁定廢棄，駁回
    相對人之聲請。
五、經查：
（一）林劉淑美之夫林煌（男，二十六年二月十五日出生，身
      分證統一編號：Ｚ000000000號，生前最後住所
      ：嘉義市○○街二一Ｏ號）於九十年四月二十九日死亡，
      除林劉淑美繼承外，其他法定順序繼承人林崑輝、林志霖
      （上二人係林煌與前配偶林李錦鳳所生）、林志憲、林
      瓊惠，林嘉容，林村、林錫洙、沈林玉霞、林玉均拋
      棄繼承，經本院調閱本院九十年度繼字第三五七號、九十
      一年度繼字第一四五、第一七九號卷查閱屬實。
（二）林劉淑美因積欠財政部臺灣省南區國稅局嘉義市分局遺產
      稅未繳，此有相對人提出法務部行政執行署嘉義行政執行
      處函、欠稅總歸戶查詢、財政部臺灣省南區國稅局遺產稅
      核定通知書影本各一份在卷可參。而林劉淑美除上開遺產
      稅未繳，尚有坐落嘉義市○○段○○段27之23號土地一筆
      ，此亦經證人即法務部行政執行署嘉義行政執行處承辦人
      員李柏宜到庭證述明確，並有財產歸屬資料清單一份在內
      可證。
（三）被繼承人林劉淑美於92年4月3日死亡，其繼承人林瓊惠、
      呂雅淳、呂維庭、林嘉容、林志憲、林子程、林羽葶、劉
      鴻牆、陳福至、陳東和、張鳳凰、劉林玉嬌、林陳淑雲均
      拋棄繼承，經本院准予備查，並經本院調閱92年度繼字第
      388號、第424號拋棄繼承卷查核無誤，自堪信為真實。
（四）又林煌生前曾任債務人「煌土木包工業」之連帶保證
      人，向台南區中小企業銀行股份有限公司博愛分公司（下
      簡稱台南中小企銀）借款新台幣（下同）二千萬元，尚欠
      台南中小企銀本金一千九百五十萬元，及利息、違約金、
      未受償執行費，因林煌之法定繼承人均已拋棄繼承，被
      繼承人之遺產因已無人繼承，爰依民法第一千一百七十八
      條、非訟事件法第七十八條第一項規定，聲請本院選任遺
      產管理人。審酌林志霖為林煌之子，又同為對台南中小
      企銀二千萬元消費借貸債務之連帶保證人，與林煌同為
      連帶債務人，就林煌財產狀況理應較他人更為清楚，亦
      具利害關係，雖其已拋棄繼承，惟審酌林煌之其餘繼承
      人均無意願，且無利害關係，爰選任林志霖為林煌之遺
      產管理人，亦經本院調閱93年度財管字第21號卷核閱無誤
      。
（五）綜上，林劉淑美已繼承林煌之遺產，雖本院就林煌生
      前以「煌土木包工業」名義，向台南區中小企銀借款未
      還，而指定林煌之子林志霖為遺產管理人，然原審係就
      林劉淑美死亡後之遺產指定抗告人為遺產管理人，兩者為
      不同之遺產管理人，尚無不合。且被繼承人林劉淑美之遺
      產，於遺產管理人完成清償債權並交付遺贈物等清算程序
      前，是否有賸餘，無從知悉，又各順序之繼承人均拋棄繼
      承者，其賸餘財產歸屬國庫，而抗告人係國有財產事務之
      管理機關，為國有財產法第9條第1項、第2項所明定，抗
      告人自備有財產管理之專才，雖抗告人經費支出屬國家資
      源，但保護無人繼承財產之債權人之權利，亦屬政府之義
      務，故本院認關於遺產管理人實際運作，仍以選任國有財
      產局為遺產管理人較為妥適。又依上開拋棄繼承卷宗內容
      ，可得知被繼承人林劉淑美知合法繼承人均拋棄繼承，則
      原審選任抗告人為遺產管理人，參酌非訟事件法第149條
      第3項規定，並無不合。
六、綜上所述，原審法院選任抗告人為被繼承人之遺產管理人，
    並無不合，抗告意旨聲明廢棄原裁定，非有理由，應予駁回
    。
七、據上論結，本件抗告為無理由，爰依非訟事件法第21條第2
    項，第46條，民事訴訟法第495條之1第1項、第449條第1項
    、第78條，裁定如主文。
中    華    民    國    95    年    2    月    27    日
                  家事庭審判長法  官  曾文欣
                              法  官  康純真
                              法  官  柯月美
以上正本係照原本作成
如不服本裁定，僅得於收受本裁定正本送達後10日內以適用法規
顯有錯誤為理由，向本院提出再抗告狀（須附繕本一份及繳納再
抗告裁判費新台幣1000元），並經本院許可後始可再抗告。
中    華    民    國    95    年    2    月    27    日
                              書記官  黃郁萍


司法院資訊處製作；財團法人民間司法改革基金會備份。
